最高法院刑事判決　　　　　　　　　　　　　　　　　八十八年度台非字第六一號
　　上訴人　最高法院檢察署檢察總長
　　被　告　甲○○
右上訴人因被告詐欺案件，對於台灣高等法院中華民國八十七年四月二十四日第二審
確定判決（八十七年度上易字第一六五六號，起訴案號：台灣台北地方法院檢察署八
十五年度偵字第一七四五○號），認為違法，提起非常上訴，本院判決如左：
    主  文
上訴駁回。
    理  由
非常上訴理由稱：「本件原判決認定被告甲○○明知其所經營之闊德股份有限公司（
下稱闊德公司）有財務困難之情形，積欠特望科技股份有限公司（下稱特望公司）貨
款無法清償，竟意圖為闊德公司不法之利益，於民國八十四年十月間向姜常俊佯稱闊
德公司獲利甚豐，經營良好，要求姜常俊投資未果，又邀姜常俊另組新公司，利用闊
德公司現有進貨、銷貨管道以投資新公司，姜常俊不疑有他而陷於錯誤，乃出資籌設
新公司，並於八十四年十月經由被告向特望公司訂購語音卡，價金新台幣（下同）一
百萬元（應為一百十萬元之誤），且依約交貨款予特望公司。詎因闊德公司原與特望
公司尚有貨款未清償，特望公司不願出貨，姜常俊不得已乃簽發面額二十五萬元及四
十二萬八千一百七十七元（應為四十三萬八千一百七十七元之誤）之支票二紙，交予
特望公司以清償闊德公司之欠款，使闊德公司免除此項債務，而得財產上不法之利益
；因認被告有詐欺使第三人得不法之利益罪責。惟查特望公司之負責人周世雄於偵查
中供稱：『我們一直與闊德公司來往，姜先生與闊德公司之關係我不清楚，這二張姜
常俊之支票是甲○○拿來換回闊德公司同額的票』，且告訴人姜常俊於原審亦稱：『
八十五年一月九日簽發交予甲○○，他在一月十一日交給特望公司』等語。是則如認
被告有使用詐術之情事，被告係使用詐術向姜常俊取得支票後，以該支票清償闊德公
司欠特望公司之債務，其所為乃刑法第三百三十九條第一項詐欺取財罪，而非同條第
二項之詐欺得利罪。原判決事實欄謂『姜常俊不得已乃簽發面額二十五萬元及四十二
萬八千一百七十七元之支票二紙，交予特望公司（即由姜某直接交與特望公司）以清
償闊德公司之欠款……』云云，不但認定之事實與所用之證據不相適合，有理由矛盾
之違法，且有因而致適用法則不當之違背法令。次查商場交易，舊欠雖未清償，如再
以現款買貨，未必不願出貨。原判決如認被告於邀姜常俊另組新公司並以闊德公司之
訂貨及銷貨管道經營之初，即有不法之意圖，即其須確信被告以現款再向特望公司購
貨時，特望公司將以闊德公司之舊欠未清償而不願出貨，以及姜常俊將被迫不得已簽
發支票以清償闊德公司舊欠之預見。惟原判決對被告有無此項確信與預見，非但於事
實欄未予認定，且於理由內未加以說明，亦有理由不備之違法。又據特望公司負責人
周世雄在第一審稱：『八十四年十一月二十六日被告來訂貨時我們間的帳款還正常，
……八十五年十二月間……就跳票』。查姜常俊與被告合作係在八十四年十月間，由
周世雄上開供詞，闊德公司無力清償特望公司係於姜某與被告合作之後，且係於訂貨
後才發生，原判決對此有利被告之證據未採納，且未說明不採納之理由，亦有理由不
備之違法。案經確定，爰依刑事訴訟法第四百四十一條、第四百四十三條提起非常上
訴，以資糾正」。
本院按有罪判決所認定之事實而應記載於判決書者，指犯罪構成要件之事實、刑之加
重減輕之事由等與論罪科刑暨適用法律有關之事實而言；如無關於論罪科刑或法律之
適用者，即不屬於必要記載之事實，自亦非理由所應敘述之範圍。又刑事訴訟法第三
百十條第一款所稱「對於被告有利之證據」，係指該證據如屬可信，對法院所採為不
利於被告之判決之基礎會因而發生動搖者而言。本件原確定判決認定被告甲○○明知
其所經營之闊德公司有財務困難情形，積欠特望公司貨款無法清償，竟意圖為闊德公
司不法之利益，於八十四年十月間向告訴人姜常俊佯稱：「闊德公司獲利甚豐，經營
良好」，要求告訴人投資未果，又邀告訴人另組新公司，利用闊德公司現有進貨、銷
貨管道以投資新公司，告訴人不疑有他而陷於錯誤，乃出資籌設新公司，並於八十四
年十月，經由被告向特望公司訂購語音卡，價金一百十萬元，依約交貨款予特望公司
，詎因闊德公司原與特望公司尚有貨款未清償，特望公司不願出貨，告訴人不得已乃
簽發面額二十五萬元及四十三萬八千一百七十七元之支票二紙，交予特望公司以清償
闊德公司之欠款，使闊德公司免除此項債務，而得財產上之不法利益，特望公司待受
償後，才同意出貨等情，係以上開事實，業據告訴人指訴綦詳，且闊德公司於八十四
年七月間即有退票紀錄，有支票及退票理由單在卷可稽；又被告於第一審亦承認闊德
公司欲與告訴人合作時，公司財務即有問題，足見被告明知闊德公司財務有困難，並
積欠特望公司貨款無法清償，卻隱瞞此項事實，而邀告訴人合作籌設新公司，且被告
明知闊德公司積欠特望公司貨款未償，如再以闊德公司名義訂貨，必然無法順利取得
貨品，竟仍以闊德公司名義向特望公司訂貨，足認被告有為闊德公司（謀）不法利益
之意圖，甚為明確；再被告如何向告訴人謊稱闊德公司經營良好，而使告訴人陷於錯
誤一節，除據告訴人指訴綦詳外，被告於八十五年十月十八日檢察官偵訊時亦供稱：
「（問：姜常俊與你合作時，知否闊德財務有困難？）不知道」「（問：你為何未告
知？）我認為有能力處理」，足見告訴人所指因被告之行為而陷於錯誤一節，信而可
徵；為其所憑之證據及認定之理由，並以被告之辯解，為無可採取，在理由內予以指
駁；因認被告所為係犯刑法第三百三十九條第二項之詐術得利罪，而撤銷第一審諭知
被告無罪之判決，變更起訴法條，適用刑事訴訟法第三百條及刑法第三百三十九條第
二項、第一項，罰金罰鍰提高標準條例第一條前段等規定，論被告以詐術得利罪刑。
經查證人即特望公司負責人周世雄在偵查中雖證稱：「我們一直與闊德公司來往，姜
先生與闊德公司之關係我不清楚，這二張姜常俊之支票是甲○○拿來換回闊德公司同
額的票」，告訴人於原審亦稱：「八十五年一月九日簽發（該二張支票）交予甲○○
，他在一月十一日交給特望公司」等語，然據告訴人指稱：「因特望公司堅持要付清
尾款二十九萬多元及代償闊德公司之欠款，所以我開了二張支票及現金二十九萬多元
交給甲○○拿去給特望公司」「我後來要付尾款時要周世雄出貨，周世雄說要先補闊
德公司之退票才要出貨」（見偵查卷一二、一三、九五頁）「被告說一百十萬元已付
，如不清償的話，一百十萬元之貨就泡湯，如先幫忙還，該一百十萬元（之貨）有一
倍利潤」（見一審卷二二頁背面）；則原判決採用告訴人之指訴為證據，而認定告訴
人先受被告詐騙嗣不得已簽發面額二十五萬元及四十三萬八千一百七十七元之支票二
紙，交予特望公司以清償闊德公司之欠款等情之事實，難謂其認定事實與所採用之證
據不相適合，並無證據上理由矛盾可言，其因而適用刑法第三百三十九條第二項論處
被告詐術得利罪刑，亦無適用法則不當之違法。又原判決業已明確認定「被告明知其
所經營之闊德公司，有財務困難之情形，積欠特望公司貨款無法清償，而意圖為闊德
公司之不法利益」之事實，記載於事實欄，且於理由內詳述其憑以認定之證據，並以
「被告明知闊德公司財務有困難，並積欠特望公司貨款無法清償，卻隱瞞此項事實，
而與（邀）告訴人合作籌設新公司，且明知闊德公司積欠特望公司貨款未償，如再以
闊德公司名義訂貨，必然無法順利取得貨品，仍（為新公司之計算）以闊德公司名義
向特望公司訂貨，其有為闊德公司（謀）不法利益之意圖甚明」，為其認定之理由，
亦無理由不備之情形。至於被告是否確信及預見其「再以現款向特望公司購貨時，特
望公司將以闊德公司之舊欠未清償而不願出貨，以及告訴人將被迫不得已簽發支票以
清償闊德公司舊欠」，尚非詐術得利罪之構成要件或論罪科刑及適用法令等絕對攸關
之事項，不屬於原判決必要記載之事實，亦非其理由絕對應敘述之範圍，非常上訴意
旨以原判決事實欄未為此項認定並於理由內說明，而指摘原判決有理由不備之違法，
尚非有理由。另周世雄在第一審所稱：「八十四年十一月二十六日被告來訂貨時我們
間的帳款還正常，……八十五年十二月間……就跳票」等語，原判決疏未說明不予採
納之理由，其踐行之訴訟程序，容有瑕疵，然此項證據，縱使實在，依前述原判決理
由之說明，仍不足以動搖或推翻原確定判決所認定之事實及憑以認定之證據，即於原
判決結果顯無影響，亦不得據為非常上訴之理由。綜上所述，應認本件非常上訴為無
理由，予以駁回。
據上論結，應依刑事訴訟法第四百四十六條，判決如主文。
中      華      民      國    八十八    年      二      月    二十五    日
                              最高法院刑事第十庭
                                  審判長法官  曾  有  田
                                        法官  林  永  茂
                                        法官  陳  宗  鎮
                                        法官  劉  介  民
                                        法官  黃  正  興
      右正本證明與原本無異
                                              書  記  官
中      華      民      國    八十八    年      三      月      三      日
